【裁判字號】    92,訴,444
【裁判日期】    951103
【裁判案由】    分割共有物
【裁判全文】
臺灣苗栗地方法院民事判決               92年度訴字第444號
原      告  ｂ○○
                      號
訴訟代理人  魏早炳律師
            魏翠亭律師
            李克欣律師
複  代理人  陳恩民律師
            ｍ○○
            ｎ○○
被      告  地○
            丁○○
            戊○○
                      14號4.
兼  上1 人  己○○
訴訟代理人
被      告  Ｌ○○
                      2之4號.
上  1   人  Ｎ○○
訴訟代理人
被      告  Ｗ○○
上5 被告共  Ｖ○○
同訴訟代理人
被      告  Ｍ○○
                      號
            寅○○
                      9之1號8樓
            壬○○
                      4樓
            ｌ○○○
            癸○○
            子○○
                      9之1號8樓
            ｅ○○
                      巷3弄31號3樓
            ｄ○
            亥○○
                      號4樓
            戌○○
            天○○
上7 人共同  Ｙ○
訴訟代理人
上  1 被告  酉○○
訴訟代理人
            申○○
被      告  Ｒ○○○
                      6樓之7
            Ｑ○○
                      之2號
            Ｏ○○
                      6樓之7
            Ｓ○○
            Ｕ○○○
                      樓之14
            Ｐ○○
                      巷1弄74號
            ｋ○○（即方米堂之承受訴訟人）
                      93號1樓
            乙○○（即方米堂之承受訴訟人）
                      93號1樓
            甲○○
                      7號
            ｃ○○
                      巷12之1號
            Ｘ○○
            ｆ○○
            Ｚ○○
                      巷2-1號5樓
            ａ○○
                      12號10樓
            ｇ○○
            ｈ○○
                      號
            ｉ○○
            ｊ○○
            Ｊ○○
                      號
            Ｔ○○○
                      號
            Ｂ○○
            宙○○（即吳江錦實之承受訴訟人）
                      巷2號
            宇○○（即吳江錦實之承受訴訟人）
            玄○○（即吳江錦實之承受訴訟人）
                      巷3弄7號
            Ａ○○（即吳江錦實之承受訴訟人）
                      號
            黃○○（即吳江錦實之承受訴訟人）
                      47號
            Ｈ○○（即杜芳淋之承受訴訟人）
                      原住台中市○○區○○里○ 鄰○○路3
            Ｉ○○（即杜芳淋之承受訴訟人）
                      原住同上（現住居所不明）
            丙○○○（即杜芳淋之承受訴訟人）
            Ｇ○○（即杜芳淋之承受訴訟人）
                      原住台中市西屯區○○○○街42-6號（
            未○○（即江欽裕、江魏霞之承受訴訟人）
                      0號
            巳○○（即江欽裕、江魏霞之承受訴訟人）
                      號
            卯○○（即江欽裕、江魏霞之承受訴訟人）
                      1弄12號
            辰○○（即江欽裕、江魏霞之承受訴訟人）
                      19號
            午○○（即江欽裕、江魏霞之承受訴訟人）
                      巷43號
            丑○○（即江欽裕、江魏霞之承受訴訟人）
            庚○○（即江欽裕、江魏霞之承受訴訟人）
                      東苑21號
            辛○○（即江欽裕、江魏霞之承受訴訟人）
兼上7 人共  Ｙ○
同訴訟代理人
被      告  Ｋ○○○（即杜隆二之承受訴訟人）
            Ｅ○○（即杜隆二之承受訴訟人）
            Ｆ○○（即杜隆二之承受訴訟人）
            Ｄ○○（即杜隆二之承受訴訟人）
                      號
            Ｃ○○（即杜隆二之承受訴訟人）
                      弄57號
上列當事人間分割共有物事件，本院於民國95年10月24日言詞辯
論終結，判決如下：
    主  文
被告寅○○、癸○○、壬○○、子○○、ｌ○○○、ｅ○○、Ｙ
○、ｄ○、亥○○、戌○○、天○○、Ｒ○○○、Ｑ○○、Ｏ○○、Ｓ○○、Ｕ○○○、Ｐ○○、ｋ○○、乙○○、甲○○、ｃ
○○、Ｘ○○、ｆ○○、Ｚ○○、ａ○○、ｇ○○、ｈ○○、ｉ
○○、ｊ○○、Ｊ○○、Ｔ○○○、Ｂ○○、宙○○、宇○○、
玄○○、Ａ○○、黃○○、Ｈ○○、Ｉ○○、丙○○○、杜枚桂
、巳○○、未○○、卯○○、辰○○、午○○、丑○○、庚○○
、辛○○、Ｋ○○○、Ｅ○○、Ｆ○○、Ｄ○○、Ｃ○○應就其
被繼承人江戊聰所有坐落苗栗縣造橋鄉○○段一一七地號土地（
地目林，面積九七九○九點六八平方公尺）所有權權利範圍四十
分之八，辦理繼承登記。
兩造共有坐落苗栗縣造橋鄉○○段一一七地號土地（地目林，面
積九七九○九點六八平方公尺），應按如附圖一所示之方法分割
：117-A023、117-A024、117-A025部分面積合計一二二三八點七
一平方公尺分歸原告取得，117-A003、117-A004部分面積合計三
○五九點六八平方公尺分歸被告地○取得，117-A005、117-A006
、117-A007部分面積合計一二二三八點七一平方公尺分歸被告戊○○取得，117-A008、117-A009、117-A010部分面積合計一二二
三八點七一平方公尺分歸被告己○○取得，117-A011、117-A012
、117-A013部分面積合計八五六七點一○平方公尺分歸被告Ｍ○○取得，117-A014、117-A015、117-A016、117-A017、117-A018
部分面積合計一二二三八點七一平方公尺分歸被告Ｗ○○取得，
117-A019部分面積八五六七點一○平方公尺分歸被告Ｌ○○取得
，117-A020、117-A021、117-A022、117-A026部分面積合計九一
七九點○三平方公尺分歸被告丁○○取得，117-A001、117-A002
、117-A003部分面積合計一九五八一點九三平方公尺分歸被告寅
○○、癸○○、壬○○、子○○、ｌ○○○、ｅ○○、Ｙ○、ｄ
○、亥○○、戌○○、天○○、Ｒ○○○、Ｑ○○、Ｏ○○、Ｓ
○○、Ｕ○○○、Ｐ○○、ｋ○○、乙○○、甲○○、ｃ○○、
Ｘ○○、ｆ○○、Ｚ○○、ａ○○、ｇ○○、ｈ○○、ｉ○○、
ｊ○○、Ｊ○○、Ｔ○○○、Ｂ○○、宙○○、宇○○、玄○○
、Ａ○○、黃○○、Ｈ○○、Ｉ○○、丙○○○、杜枚桂、巳○○、未○○、卯○○、辰○○、午○○、丑○○、庚○○、辛○○、Ｋ○○○、Ｅ○○、Ｆ○○、Ｄ○○、Ｃ○○按其應繼分比
例保持共有。
訴訟費用由兩造按附表所示應有部分之比例負擔。
    事實及理由
一、按當事人死亡者，訴訟程序在有繼承人、遺產管理人或其他
    依法令應續行訴訟之人承受其訴訟以前當然停止；承受訴訟
    人，於得為承受時，應即為承受之聲明；他造當事人，亦得
    聲明承受訴訟，民事訴訟法第168 條、第175 條第1 項、第
    2 項分別定有明文。本件被告杜芳淋於民國92年8 月20日死
    亡，經原告具狀聲明由杜芳淋之繼承人即被告Ｈ○○、Ｉ○○、丙○○○、杜枚桂承受訴訟（見卷(二)第9 至20頁）；被
    告杜隆二於94年2 月22日死亡，經原告具狀聲明由杜隆二之
    繼承人即被告Ｋ○○○、Ｅ○○、Ｆ○○、Ｄ○○、Ｃ○○
    承受訴訟（見卷(四)第87至95頁）；被告江欽裕於94年3 月9
    日死亡，經原告具狀聲明由江欽裕之繼承人即被告江魏霞
    、巳○○、未○○、卯○○、辰○○、午○○、丑○○、庚○○、辛○○承受訴訟（見卷(三)第190 至203 頁）；被告吳
    江錦實於94年8 月3 日死亡，經原告具狀聲明由吳江錦實之
    繼承人即被告宙○○、宇○○、玄○○、Ａ○○、黃○○承
    受訴訟（見卷(五)第178 至188 頁）；被告方米堂於94年12月
    15 日 死亡，經原告具狀聲明由方米堂之繼承人即被告ｋ○○、乙○○等人承受訴訟（見卷(五)第189 至196 頁）；被告
    江魏霞於95年2 月21日死亡，經原告具狀聲明由江魏霞
    之繼承人即被告巳○○、未○○、卯○○、辰○○、午○○
    、丑○○、庚○○、辛○○承受訴訟（見卷(五)第92至95頁）
    ，經核於法相符，應予准許。
二、除被告地○、丁○○、戊○○、己○○、Ｍ○○、Ｌ○○、
    Ｗ○○、壬○○、Ｕ○○○、Ｐ○○外之其餘被告，經合法
    通知，均未於最後言詞辯論期日到場，均核無民事訴訟法第
    386 條各款所列情形，爰依原告之聲請，由其一造辯論而為
    判決。
三、原告起訴主張：
  (一)坐落苗栗縣造橋鄉○○段117 地號土地（下稱系爭土地），
    為原告（應有部分8 分之1） 與被告地○（應有部分32分之
    1） 、丁○○（應有部分32分之3） 、己○○（應有部分8
    分之1） 、戊○○（應有部分8 分之1） 、Ｍ○○（應有部
    分80分之7） 、Ｌ○○（應有部分80分之7） 、Ｗ○○（應
    有部分8 分之1） 及江戊聰（已死亡，應有部分40分之8）
    所共有，而江戊聰於44年10月20日死亡，被告寅○○、癸○○、壬○○、子○○、ｌ○○○、ｅ○○、Ｙ○、ｄ○、亥
    ○○、戌○○、天○○、Ｒ○○○、Ｑ○○、Ｏ○○、Ｓ○○、Ｕ○○○、Ｐ○○、ｋ○○、乙○○、甲○○、ｃ○○
    、Ｘ○○、ｆ○○、Ｚ○○、ａ○○、ｇ○○、ｈ○○、ｉ
    ○○、ｊ○○、Ｊ○○、Ｔ○○○、Ｂ○○、宙○○、宇○○、玄○○、Ａ○○、黃○○、Ｈ○○、Ｉ○○、丙○○○
    、杜枚桂、巳○○、未○○、卯○○、辰○○、午○○、丑
    ○○、庚○○、辛○○、Ｋ○○○、Ｅ○○、Ｆ○○、Ｄ○○、Ｃ○○（下稱被告寅○○等54人）為江戊聰之繼承人，
    然迄未辦理繼承登記，依法應先命渠等辦理繼承登記後再予
    分割，方符法制。又系爭土地依法並無不能分割之情事，兩
    造亦無不分割之約定，且因共有人人數眾多、分居各地，無
    法達成分割之協議，為此爰依民法第823 條規定訴請裁判分
    割系爭土地。
  (二)如依被告Ｙ○之分割方案（附圖二），被告丁○○所分得之
    土地無法連接道路，出入必須經過同段126 、128 地號等他
    人土地，日後易滋生糾紛，且被告丁○○之祖墳有部分會坐
    落在被告寅○○等54人分得之土地上，將來恐遭渠等主張權
    利而無法保持完整，對被告丁○○並不公平。另被告Ｌ○○
    所分得之土地內有包圍有第三人之祖墳，對被告Ｌ○○亦不
    公平，不若原告之分割方案（附圖一），由被告Ｗ○○、Ｌ
    ○○平均分擔，且位於渠等分得土地之邊界，較為公平且利
    於土地之利用，是原告之分割方案（附圖一）較顧及所有共
    有人之利益，應較為可採。並聲明：如主文第1 、2 項所示
    。
四、被告之抗辯：
  (一)被告地○、丁○○、戊○○、己○○、Ｍ○○、Ｌ○○、Ｗ
    ○○部分：
  1.同意分割，也贊成原告之分割方案（附圖一）。
  2.被告Ｙ○之分割方案（附圖二）並不公平，因被告丁○○所
    分得之土地無法連接道路，出入必須經過同段126 、128 地
    號等他人土地，日後將滋生糾紛，且被告丁○○之祖墳有部
    分會坐落在被告寅○○等54人分得之土地上，將來恐遭渠等
    主張權利而無法保持完整，又被告Ｌ○○所分得之土地內有
    包圍有第三人之祖墳，對其極為不利，另被告Ｍ○○於系爭
    土地上之農舍係乃經合法申請使用，而被告Ｙ○之分割方案
    （附圖二）使該農舍無法分配於被告Ｍ○○分得之土地上，
    故非可採。
  (二)被告Ｙ○、癸○○、子○○、ｅ○○、ｄ○、亥○○、戌○○、天○○、巳○○、卯○○、辰○○、午○○、丑○○、
    庚○○、辛○○部分：
    均未於最後言詞辯論期日到場，先前到庭時則表示：
  1.同意分割，但反對原告之分割方案（附圖一），該方案未顧
    及全體共有人之權益，並嚴重侵害江戊聰繼承人之經濟、交
    通及民俗等權益甚鉅。
  2.系爭土地上現存之地上物無論存續多久，均係未有正當權源
    之侵占行為，在該占有人未提出文件證明其權利前，應屬不
    法侵占，分割共有物時不應考量不法侵占之因素，否則即為
    以不法手段取得合法權益。
  3.至於被告Ｙ○之分割方案（附圖二）係依現存地形、地物而
    為分割，以期各共有人就分割後所分得之土地能完整利用，
    且被告Ｙ○已積極協商調整，使被告地○分得之117-9 部分
    土地能符合臨路之利益，被告Ｌ○○分得之117-18部分土地
    與其所有之同段126 、127 地號土地相鄰，被告己○○所有
    之同段372 地號土地亦與其分得之117-11部分土地相鄰，自
    應較為可採。
  (三)被告壬○○部分：
  1.同意分割，贊成被告Ｙ○之分割方案（附圖二）。
  2.系爭土地各部分之價值雖相同，但被告壬○○依原告之分割
    方案（附圖一）到現場發現分給被告寅○○等54人之土地一
    眼即可看到墳場，故反對該方案。
  (四)被告ｊ○○部分：
    未於最後言詞辯論期日到場，先前到庭時則表示：同意分割
    ，採何人之分割方案均無意見。
  (五)被告Ｕ○○○、Ｐ○○部分：
    同意分割，贊成被告Ｙ○之分割方案（附圖二）。
  (六)被告Ｓ○○、宙○○、Ａ○○部分：
    未於最後言詞辯論期日到場，先前到庭時則表示：同意分割
    ，贊成被告Ｙ○之分割方案（附圖二）。
  (七)其餘被告部分：
    均未於言詞辯論期日到場，亦未提出書狀作何聲明或陳述。
五、兩造不爭執之事項：
  (一)系爭土地為原告（應有部分8 分之1） 、被告地○（應有部
    分32分之1） 、丁○○（應有部分32分之3） 、己○○（應
    有部分8 分之1） 、戊○○（應有部分8 分之1） 、Ｍ○○
    （應有部分80分之7） 、Ｌ○○（應有部分80分之7） 、Ｗ
    ○○（應有部分8 分之1） 及江戊聰（已死亡，應有部分40
    分之8） 所共有，而被告寅○○等54人為江戊聰之繼承人，
    就系爭土地江戊聰之應有部分40分之8 迄未辦理繼承登記。
  (二)同段368 、369 、371 地號土地為被告地○所有。
  (三)同段126 、127 地號土地為被告Ｌ○○所有。
  (四)同段372 地號土地上有被告戊○○、己○○之祖墳。
  (五)附圖一117-A206部分（即附圖二117-23、117-24部分）土地
    上有被告丁○○之祖墳。
  (六)兩造就系爭土地並無不分割之約定，且均同意分割系爭土地
    。
六、按因繼承、強制執行、公用徵收或法院之判決，於登記前已
    取得不動產物權者，非經登記，不得處分其物權，民法第75
    9 條定有明文。又共有物之分割在使共有關係變更為單獨所
    有，其性質為共有人間應有部分之交換，自屬處分行為，須
    以共有人之處分權存在為前提，是以共有人就共有物如無處
    分權可資行使，共有人無從以協議方式為分割，法院亦不能
    依共有人之請求為裁判分割，故共有之不動產之共有人中一
    人死亡，他共有人請求分割共有物時，為求訴訟之經濟起見
    ，可許原告就請求繼承登記及分割共有物之訴合併提起，即
    以一訴請求該死亡之共有人之繼承人辦理繼承登記並請求該
    繼承人於辦理繼承登記後，與原告及其餘共有人分割共有之
    不動產（最高法院69年台上字第1134號判例、70年第2 次民
    事庭會議決議(二)參照）。本件原告為系爭土地之共有人，固
    得以其他共有人為被告訴請裁判分割系爭土地，惟因共有人
    中江戊聰業已死亡，其繼承人迄未辦理繼承登記，原告乃訴
    請江戊聰之繼承人即被告寅○○等54人就系爭土地江戊聰之
    應有部分40分之8 辦理繼承登記，揆諸上開說明，其請求為
    有理由，應予准許。
七、按各共有人，得隨時請求分割共有物。但因物之使用目的不
    能分割或契約定有不分割之期限者，不在此限；共有物之分
    割，依共有人協議之方法行之，分割之方法不能協議決定者
    ，法院得依任何共有人之聲請，以原物分配於各共有人，民
    法第823 條第1 項、第824 條第1 項、第2 項第1 款分別規
    定甚明。查本件系爭土地地目為「林」，使用地類別為農牧
    用地，有土地登記謄本在卷可按（見卷(一)第9 至12頁），依
    其使用目的並非不能分割，且兩造就系爭土地並未定有不分
    割之特約，從而，原告訴請裁判分割系爭土地，洵屬有據，
    應予准許。
八、再按法院裁判分割共有物定其分配時，應兼顧全體共有人之
    利益，符合公平原則，斟酌各共有人之利害關係並共有物之
    性質、價格、利用價值及經濟效用決定之（最高法院84年台
    上字第1538號判決參照）。經查：系爭土地上坐落一條貫穿
    系爭土地、可供汽車通行之道路，道路兩側均為無人管理使
    用之雜木林、雜草地等情，業經本院履勘現場屬實，並囑託
    苗栗縣竹南地政事務所派員測量，有勘驗筆錄、現場圖、現
    場照片及複丈成果圖在卷可憑（見卷(二)第120 至123 、126
    至129 、136 、137 頁）。是以本件如採被告Ｙ○之分割方
    案（附圖二），則被告寅○○等54人分得之117-24、117-25
    、117-26、117-27部分土地固較位於系爭土地之外側，於對
    外交通之聯絡上較為便利，然原告分得之117-3 、117-4 、
    117-5 部分土地及被告Ｗ○○分得之117-6 、117-7 、117-
    8 部分土地則均屬狹長，該2 人如欲利用、開發分得之土地
    即較為不易，且被告己○○分得之117-11、117-12、117-13
    部分土地及被告戊○○分得之117 、117-1 、117-2 部分土
    地兩者呈Ｖ字狀，對該2 人如欲合併利用分得之土地亦屬不
    便，而被告丁○○所分得之117-22、117-23部分土地未臨道
    路，將致被告丁○○如要進出分得之土地極其不便，另被告
    丁○○祖墳之一部份（附圖二117-24部分土地）坐落於被告
    寅○○等54人分得之土地上，基於對先人慎終追遠之尊重，
    自屬不宜。反之，本件如採原告之分割方案（附圖一），各
    共有人分得之土地均較為方正，有助於提升土地利用之整體
    經濟效能，又被告Ｌ○○分得之117-A019部分土地固未臨道
    路，惟該部分土地可與被告Ｌ○○所有之同段126 、167 地
    號土地相鄰接，且被告Ｌ○○表示贊成原告之分割方案（附
    圖一），本院自予尊重，另被告寅○○等54人分得之117 、
    117-A001、117-A002部分土地雖較位於系爭土地之內側，然
    系爭土地既有上開道路貫穿，於對外交通之聯絡上尚屬便利
    ，本院綜核上情，認原告之分割方案（附圖一），較能提升
    土地利用之整體經濟效能，亦兼顧全體共有人之利益而符合
    公平原則，應屬妥適可採，爰判決如主文第2 項所示。
九、本件事證已臻明確，兩造其餘攻防方法及所提證據，業經審
    酌，核與本件判決結果無影響，爰不逐一論述，併此敘明。
十、又分割共有物之訴，核其性質，兩造本可互換地位，本件原
    告起訴雖於法有據，然被告之應訴乃法律規定所不得不然，
    且本件分割結果，共有人均蒙其利，訴訟費用之負擔自以參
    酌兩造就系爭土地應有部分之比例分擔較為公允，爰依職權
    酌定如主文第3 項所示。
十一、據上論結，本件原告之訴為有理由，依民事訴訟法第385
      條第1 項前段、第80條之1 、第85條第1 項但書、第2 項
      ，判決如主文。
中    華    民    國    95    年    11    月     3    日
                  民事庭法  官  張 文 毓
以上正本係照原本作成。
如不服本判決，應於送達後20日內向本院提出上訴狀（須附繕本
）。
                        書記官  黎 東 成
中    華    民    國    95    年    11    月    3     日
附表：
┌───┬────────────────┬──────┐
│ 編號 │  所有權人                      │ 應有部分   │
├───┼────────────────┼──────┤
│  01  │  原告ｂ○○                    │    1/8     │
├───┼────────────────┼──────┤
│  02  │  被告地○                      │    1/32    │
├───┼────────────────┼──────┤
│  03  │  被告丁○○                    │    3/32    │
├───┼────────────────┼──────┤
│  04  │  被告戊○○                    │    1/8     │
├───┼────────────────┼──────┤
│  05  │  被告己○○                    │    1/8     │
├───┼────────────────┼──────┤
│  06  │  被告Ｍ○○                    │    7/80    │
├───┼────────────────┼──────┤
│  07  │  被告Ｌ○○                    │    7/80    │
├───┼────────────────┼──────┤
│  08  │  被告Ｗ○○                    │    1/8     │
├───┼────────────────┼──────┤
│  09  │  被告寅○○等54人（江戊聰之繼承│    8/40    │
│      │  人）連帶負擔                  │            │
└───┴────────────────┴──────┘


司法院資訊處製作；財團法人民間司法改革基金會備份。
